# Probabilidade Subjetiva {#ProbSubj}

A construção de probabilidade subjetiva apresentada aqui pode ser encontrada no livro *Optimal Statistical Decisions* [@DeGroot70]. 

<!-- Aula 1 -->

+ $\Omega$: *espaço amostral*, conjunto não vazio.

+ $\mathcal{A}$: *$\sigma$-álgebra de subconjuntos* de $\Omega$, isto é,
    1. $\Theta \in \mathcal{A}$;
    2. $A \in \mathcal{A} \Longrightarrow A^{c} \in \mathcal{A}$;
    3. $\displaystyle A_1, A_2, \ldots \in \mathcal{A} \Longrightarrow \bigcup_{i\geq1} A_i \in \mathcal{A}$.

+ Os elementos de $\mathcal{A}$ são chamados de *eventos* e serão denotados por $A, B, C, \ldots, A_1, A_2, \ldots$

## Definição Axiomática

+ $P: \mathcal{A} \longrightarrow [0,1]$ é uma *medida de probabilidade* se
    1. $P(\Omega) = 1$;
    2. $\displaystyle A_1, A_2, \ldots \in \mathcal{A}$ com $A_i \bigcap A_j = \emptyset$ , $\displaystyle P\left(\bigcup_{i \geq 1} A_i\right) = \sum_{i \geq 1} P\left(A_i\right)$.


## Interpretações de Probabilidade

+ **Interpretação Clássica** (De Moivre, Laplace)
    + baseia-se na equiprobabilidade dos resultados;
    + $P(A) = \frac{|A|}{|\Omega|}$.
    + **Exemplo:** um lançamento de moeda, $A$ = "cara", $P(A) = \frac{1}{2}$.


$~$ 

+ **Interpretação Frequentista** (Venn, von Mises, Reichenbach, etc.)
    + quase unânime na primeira metade do século XX e ainda é a mais aceita;
    + baseia-se na regularidade das frequências relativas (lei dos grandes números);
    + $P(A) = lim \frac{A_n}{n}$, onde $A_n$ é o número de ocorrências de $A$ em $n$ realizações *idênticas e independentes* do experimento;
    + Supõe que é possível repetir indefinidamente o experimento nas mesmas circustâncias.
    + **Exemplo:** um lançamento de moeda, $A$ = "cara".
    
```{r, echo=FALSE}
set.seed(666)
N=170
p=0.6
if (knitr::is_latex_output()) {
  tibble(n=seq(1,N),b=rbinom(N,1,p),Pn=cumsum(b)/n) %>%
    ggplot( aes(x=n, y=Pn) ) +
    geom_line() + geom_point() +
    ggtitle("Convergência da Frequência Relativa") +
    ylab(expression(paste(P[n](A)," = Freq. Relativa de Caras"))) +
    geom_hline(aes(yintercept=p),color="red")
} else {
probfreq = tibble(n=seq(1,N),b=rbinom(N,1,p),Pn=cumsum(b)/n) %>%
    ggplot( aes(x=n, y=Pn) ) +
    geom_line() + geom_point() +
    ggtitle("Convergência da Frequência Relativa") +
    ylab(expression(paste(P[n](A)," = Freq. Relativa de Caras"))) +
    geom_hline(aes(yintercept=p),color="red") +
    gganimate::transition_reveal(n)
gganimate::animate(probfreq)
}
#gganimate::anim_save("./figure/ProbFreq.gif", animation = probfreqgif)
#do.call(file.remove,list(list.files(".",pattern="^gganim.+.png$")))
#print(probfreq)
```

$~$ 

+ **Interpretação Lógica** (Keynes, Jeffreys, Carnap, etc.)
    + medida de "vínculo parcial" entre uma evidência e uma hipótese;
    + baseia-se em relações objetivas entre proposições.
    + **Exemplo:** considere duas proposições: "até agora todos os lançamentos resultaram em cara" e "será realizado um novo lançamento". Pode-se afirmar que "provavelmente o resultado do novo lançamento será cara".

$~$ 

+ **Interpretação Subjetivista** (Ramsey, de Finetti, Savage, etc)
    + probabilidade como medida subjetiva de crença;
    + baseada na experiência de cada indivíduo, portanto única.
    + **Exemplo:** suponha que Bruno lançou uma moeda 3 vezes e todos os resultados foram cara. Esse indivíduo, em posse dessa informação, pode acreditar que o resultado cara é mais provável que coroa. Contudo, quando pergunta sobre a probabilidade de cara ao seu colega Olavo, ignorante com relação a moeda, ele responde que é 1/2.

$~$ 

<!-- Aula 02  -->

## Relação de Crença $\precsim$

$\precsim$  : relação de "crença" em $\mathcal{A}\times\mathcal{A}$

+ $A \prec B$ : acredito mais em $B$ que em $A$ ($B \succ A$)
+ $A \sim B$ : acredito igualmente em $B$ e $A$
+ $A \precsim B$ : acredito em $B$ pelo menos tanto quanto em $A$

**Objetivo:** sob certas condições em $\precsim$, obter uma medida de probabilidade $P$ que representa (concorda) com $\precsim$.

$$A \precsim B ~ \Longleftrightarrow ~ P(A) \leq P(B)$$

$~$ 

**Suposições sobre $\precsim$**

**SP1:** Para $A, B \in \mathcal{A}$, exatamente uma das afirmações a seguir deve valer:  
$$A \prec B ~,~ B \prec A ~\textrm{ou}~ A \sim B.$$

$~$

**SP2:** $A_1, A_2, B_1, B_2 \in \mathcal{A}$ tais que $A_1 \cap A_2 = B_1 \cap B_2 = \emptyset$ e $A_i \precsim B_i$, $i=1,2$. Então 
$$A_1 \cup A_2 \precsim B_1 \cup B_2 .$$
Além disso, se $A_i \prec B_i$ para algum $i$, então $A_1 \cup A_2 \prec B_1 \cup B_2 .$

$~$

**SP3:** Se $A$ é um evento, então $\emptyset \precsim A$. Além disso, $\emptyset \prec \Omega$.

$~$

**SP4:** Se $A_1, A_2, \ldots$ uma sequência decrescente de eventos, isto é, $A_n \supseteq A_{n+1}, \forall n$, e $B$ tal que $B \precsim A_n, \forall n$ então $$B \precsim \bigcap_{n \geq 1} A_n.$$

$~$

**SP5:** Existe uma variável aleatória $X: \Omega \longrightarrow \mathbb{R}$, $\mathcal{A}$-mensurável, tal que $X(\omega) \in [0,1], \forall \omega \in \Omega$ e, se $I_1$ e $I_2$ são intervalos contidos em $[0,1]$,  $\{X \in I_1\} \precsim \{X \in I_2\} \Leftrightarrow \lambda(I_1) \leq \lambda(I_2)~.$

+ Se $I=[a,b] \subseteq [0,1]$, $\lambda(I) = b-a$ é o comprimento do intervalo $I$ (medida de Lebesgue).

+ "Experimento auxiliar" ; $X \sim$ Uniforme[0,1].

+ $\{X \in [a,b]\}$ $\sim \{X \in (a,b]\}$ $\sim \{X \in [a,b)\}$ $\sim \{X \in (a,b)\}$.


$~$


**Lema 1:** $A, B, D \in \mathcal{A}$ tais que $A \cap D = B \cap D = \emptyset$. Então $$A \precsim B ~\Leftrightarrow~ A \cup D \precsim B \cup D$$


> **Demo:**   
($\Rightarrow$) $A \precsim B \Rightarrow A \cup D \precsim B \cup D$ (SP2)  
($\Leftarrow$) $B \prec A \Rightarrow B \cup D \prec A \cup D$ (SP2)


$~$

**Teorema 1:** Se $A \precsim B$ e $B \precsim D$ então $A \precsim D$.


> **Demo:**  
```{r Venn, echo=FALSE, warning=FALSE, error=FALSE, message=FALSE, fig.height=2, fig.width=2}
library(VennDiagram)
#grid.newpage()
venn.plot <- draw.triple.venn(area1    = 12,
                              area2    = 12,
                              area3    = 15,
                              n12      = 3,
                              n23      = 4,
                              n13      = 5,
                              n123     = 1,
                              category = c("A", "B", "D"),
                              cat.pos  = c(0, 40, 250),
                              cat.dist = c(0.05, 0.05, 0.05),
                              fill     = c("blue", "red", "green"),
                              alpha    = 0.3,
                              lty      = "blank",
                              cex      = 1,
                              cat.cex  = 1,
                              cat.col  = c("blue", "red", "green"))
grid.draw(venn.plot)
```  
  (i) $(1) \cup (2) \cup (4) \cup (5) \precsim (1) \cup (2) \cup (3) \cup (6)$ $~\Rightarrow~ (4) \cup (5) \precsim (3) \cup (6)$.  
(ii) Analogamente, $(2) \cup (6) \precsim (4) \cup (7)$  
De (i) e (ii) e pelo Lema 1, $(4) \cup (5) \cup (2) \cup (6) \precsim (3) \cup (6) \cup (4) \cup (7)$  
$~\Rightarrow~ (2) \cup (5) \precsim (3) \cup (7)$ ${~\Rightarrow~ (2) \cup (5) \cup (1) \cup(4) \precsim (3) \cup (7) \cup (1) \cup(4)}$. 

$~$

**Teorema 2 (generalização do SP2):**
Se $A_1, \ldots, A_n$ são eventos disjuntos e $B_1, \ldots, B_n$ são também eventos disjuntos tais que $A_i \precsim B_i$, para $i=1,\ldots,n$, então $$\bigcup_{i=1}^{n} A_i \precsim \bigcup_{i=1}^{n} B_i.$$
Se $A_i \prec B_i$ para algum i, então $\bigcup_{i=1}^{n} A_i \prec \bigcup_{i=1}^{n} B_i.$

>**Demo:** Exercício.

$~$

**Teorema 3:**
Se $A \precsim B$ então $A^c \succsim B^c$.

> **Demo:** Do Lema 1, $A \cup (A^c \cap B^c) \precsim B \cup (A^c \cap B^c)$ $\Rightarrow B^c \cup (A \cap B) \precsim A^c \cup (A \cap B)$ $\Rightarrow B^c \precsim A^c$.

$~$

**Resultado:** Para todo evento $A$, $A \precsim \Omega$.

> **Demo:** Por SP3, $\emptyset \precsim A^c$. Tomando $D=A$ no Lema 1, $\emptyset \cup A \precsim A^c \cup A \Rightarrow A \precsim \Omega$.

$~$

**Teorema 4:**
Se $A \subseteq B$ então $A \precsim B$.

> **Demo:** Suponha, $B \prec A$. Tomando $D=B^c$ no Lema 1, $B \cup B^c \prec A \cup B^c \Rightarrow \Omega \prec A \cup B^c$. Absurdo!


$~$

**Exemplo 1:** $\omega_0 \in \Omega$. $A \precsim B \Leftrightarrow \{\omega_0 \in B$ **ou** $\omega_0 \notin (A \cup B)\}$. Mostre que $\precsim$ obedece a SP1 a SP4.

> (SP1)   
$A \precsim B \Leftrightarrow \omega_0 \in B \cup (A \cup B)^c$ 
$\Rightarrow B \prec A \Leftrightarrow \omega_0 \in B^c \cap (A \cup B)$ 
$\Leftrightarrow \omega_0 \in A \cap B^c.$  
Analogamente, $A \prec B \Leftrightarrow \omega_0 \in B \cap A^c.$  
$A \sim B \Leftrightarrow A \precsim B$ e $B \precsim A$ 
$\Leftrightarrow \omega_0 \in [B \cup (A \cup B)^c] \cap [A \cup (A \cup B)^c]$ 
$\Leftrightarrow \omega_0 \in (A \cap B) \cup (A \cup B)^c.$  
$~$  
(SP2)  
$A_i \precsim B_i , i=1,2 \Leftrightarrow$ $\omega_0 \in [B_1 \cup (A_1 \cup B_1)^c] \cap [B_2 \cup (A_2 \cup B_2)^c]$  $\Leftrightarrow \omega_0 \in [(B_1 \cup B_2) \cap D^c] \cup (A_1 \cup B_1 \cup A_2 \cup B_2)^c,$   
com $D = (A_1 \cap B2) \cup (A_2 \cap B1).$  
$A_1 \cup A_2 \precsim B_1 \cup B_2 \Leftrightarrow$ $\omega_0 \in (B_1 \cup B_2)  \cup (A_1 \cup A_2 \cup B_1 \cup B_2)^c$  
Como $(B_1 \cup B_2) \cap D^c \subseteq (B_1 \cup B_2)$, vale o SP2.  
$~$  
(SP3)  
$\emptyset \precsim A \Leftrightarrow \omega_0 \in A \cup (\emptyset \cup A)^c$ $\Leftrightarrow \omega_0 \in A \cup A^c = \Omega.$  
Como $\Omega$ é não-vazio, $\exists \omega_0 \in \Omega$ e, portanto, $\emptyset \prec \Omega$.  
$~$  
(SP4) Exercício!

$~$

**Exemplo 2:** $\Omega = \mathbb{N}$, $\mathcal{A} = \mathcal{P}(\mathbb{N})$. $A \precsim B \Leftrightarrow \{B$ é infinito **ou** $A$ e $B$ são finitos com $|A| \leq |B|\}$. Verifique se $\precsim$ satisfaz SP1 a SP4.

$~$


**Teorema 5:** Se $A_1 \subseteq A_2 \subseteq \ldots$ é uma sequência crescente de eventos e $B$ é tal que $A_n \precsim B, \forall n$ então $$\bigcup_{n \geq 1} A_n \precsim B.$$

> **Demo:** $A_n^c \supseteq A_{n+1}^c$ e, pelo Teo 3, $A_n^c \succsim B^c$, $\forall n$.    
Por SP4, $\bigcap_{n \geq 1} A_n^c \succsim B^c$ $\Rightarrow \bigcup_{n \geq 1} A_n \precsim B.$

$~$

**Teorema 6:** $\left(A_n\right)_{n \geq 1}$ e $\left(B_n\right)_{n \geq 1}$ sequências tais que $A_i \cap A_j = B_k \cap B_l = \emptyset$, $\forall i \neq j$, $\forall k \neq l$. 
$$A_i \precsim B_i, \forall i ~\Rightarrow~ \bigcup_{n \geq 1} A_n \precsim \bigcup_{n \geq 1} B_n.$$
Se existe ao menos um $j$ tal que $A_j \prec B_j$ então $\displaystyle{ \bigcup_{n \geq 1} A_n \prec \bigcup_{n \geq 1} B_n }.$

> **Demo:** Da extensão de SP2, temos que $\displaystyle{ \bigcup_{i = 1}^n A_i \precsim \bigcup_{i = 1}^n B_i }$, $\forall n \geq 1$ $~\Rightarrow~ \displaystyle{ \bigcup_{i = 1}^n A_i \precsim \bigcup_{i = 1}^{\infty} B_i }$, $\forall n \geq 1$ $~\Rightarrow~ \displaystyle{ \bigcup_{i = 1}^{\infty} A_i \precsim \bigcup_{i = 1}^{\infty} B_i }~$ (Teo 5)  
$\exists n_0$ tal que $A_{n_0} \prec B_{n_0}$. De SP2, temos que, para $n \geq n_0$,  
$\displaystyle \bigcup_{i = 1}^{n_0} A_i = \bigcup_{i = 1}^{n_0-1} A_i \cup A_{n_0} \prec \bigcup_{i = 1}^{n_0-1} B_i \cup B_{n_0} = \bigcup_{i = 1}^{n_0} B_i$ $~\Rightarrow~ \displaystyle \bigcup_{i = 1}^{n_0} A_i \prec \bigcup_{i = 1}^{n_0} B_i.$  
Da primeira parte, temos que $\displaystyle{ \bigcup_{i = n_0+1}^{\infty} A_i \precsim \bigcup_{i = n_0+1}^{\infty} B_i } ~$ e, por SP2,  
$\displaystyle \bigcup_{i = 1}^{n_0} A_i \cup \bigcup_{i = n_0+1}^{\infty} A_i \prec \bigcup_{i = 1}^{n_0} B_i \cup \bigcup_{i = n_0+1}^{\infty} B_i$  
provando o resultado.

$~$

<!-- Aula 03 -->

## Medida de Probabilidade que "representa" $\precsim$

**Teorema 7:** Seja $A \in \mathcal{A}$. Então $\exists! a^* \in [0,1]$ tal que $A \sim \{X \in [0,a^*]\}$.

> **Demo:** Seja $U(A) = \left\{ a \in [0,1] : A \precsim \{X \in [0,a]\} \right\}$.  
$1 \in U(A)$ pois $\Omega = \{X \in [0,1]\} \succsim A$ $~\Rightarrow~ U(A) \neq \emptyset$.  
Tome $a^* = \inf U(A)$.  
$~$  
(i) Considere $(a_n)_{n \geq 1}$, $a_n \in [0,1], \forall n \geq 1$, tal que $a_n \geq a_{n+1} \geq a^*$ e $a_n \downarrow a^*$. Então, $\forall n \geq 1$ , $\{X \in [0,a_n]\} \succsim A$.  
Por SP4, $\displaystyle \bigcap_{n=1}^\infty \{X \in [0,a_n]\} \succsim A$ $~\Rightarrow~ \{X \in [0,a^*]\} \succsim A$  
$~$  
(ii) Se $a^*=0$ , $\{X \in [0,0]\} \sim \emptyset \precsim A$ (por SP3).  
Se $a^* > 0$ , considere $(a_n)_{n \geq 1}$ com $a_n \leq a_{n+1} < a^*$ e $a_n \uparrow a^*$.  
$\{X \in [0,a_n]\} \precsim A, \forall n \geq 1$ e, pelo Teo 5, $\displaystyle \bigcup_{n=1}^{\infty} \{X \in [0,a_n]\} \precsim A$ $~\Rightarrow~ \{X \in [0,a^*)\} \sim \{X \in [0,a^*]\} \precsim A$.  
$~$  
De (i) e (ii), temos que $A \sim \{X \in [0,a^*]\}$.  
$~$  
$a^*$ é único pois se $a_1 < a^* < a_2$ são outros valores quaisquer, segue que $\{X \in [0,a_1]\} \prec \{X \in [0,a^*]\} \prec \{X \in [0,a_2]\}$ e só um desses eventos pode ser equivalente à $A$.  

$~$

**Teorema 8:** A probabilidade do evento $A$, $P(A)$, é definida como $a^* \in [0,1]$ tal que $A \sim \{X \in [0,a^*]\}$. Assim, $A \sim \left\{X \in \left[0,P(A)\right]\right\}$. A função de probabilidade assim definida satisfaz: 
$$A \precsim B ~\Leftrightarrow~ P(A) \leq P(B).$$

> **Demo:** Do Teo 7, $A \sim \left\{X \in \left[0,P(A)\right]\right\}$ e $B \sim \left\{X \in \left[0,P(B)\right]\right\}$.  
$A \precsim B$ $~\Leftrightarrow~ \left\{X \in \left[0,P(A)\right]\right\} \precsim \left\{X \in \left[0,P(B)\right]\right\}$ $~\Leftrightarrow~ \lambda \left([0,P(A)]\right) \precsim \lambda \left([0,P(B)]\right)$ $~\Leftrightarrow~  P(A) \leq P(B).$  

$~$

**Teorema 9:** A função $P: \mathcal{A} \longrightarrow [0,1]$ que, para cada $A \in \mathcal{A}$, associa $P(A)$ tal que $A \sim \left\{X \in \left[0,P(A)\right]\right\}$ é uma medida de probabilidade (no sentido $\sigma$-aditiva).

> **Demo:** 
(i) $P(A) \geq 0$.  
$\Omega \sim \{X \in [0,1]\}\Rightarrow P(\Omega)=1$.  
$\emptyset \sim \{X \in [0,0]\} \Rightarrow P(\emptyset)=0$  
$\emptyset \precsim A \Rightarrow 0 \leq P(A)$.  
$~$  
(ii) Seja $A$ e $B$ tal que $A \cap B = \emptyset$. Vamos mostrar que $P(A \cup B) = P(A) + P(B)$.  
Pelo Teo 8, $A \sim \{ X \in [0,P(A)]\}$, $B \sim \{ X \in [0,P(B)]\}$, $A \cup B \sim \{ X \in [0,P(A \cup B)]\}$.  
Como $A \subseteq A \cup B$ e, por SP3, $A \precsim A \cup B$, vale que $P(A) \leq P(A \cup B)$. Vamos verificar que $B \sim \left\{X \in \left(P(A),P(A \cup B) \right]\right\}$.    
Suponha, por absurdo, $B \prec \left\{X \in \left(P(A),P(A \cup B) \right]\right\}$.    
$A \precsim \{X \in [0,P(A)]\}$ $~\overset{SP2}{\Longrightarrow}~$ 
$A \cup B \prec \{X \in [0,P(A)]\} \cup \left\{X \in \left(P(A),P(A \cup B) \right]\right\}$ 
$~\Rightarrow~ A \cup B \prec \left\{X \in [0,P(A)] \cup \left(P(A),P(A \cup B) \right]\right\}$ 
$~\Rightarrow~ A \cup B \prec \left\{X \in \left[0,P(A \cup B) \right]\right\}$ ~ (Absurdo!)  
Analogamente, $B \succ \left\{X \in \left(P(A),P(A \cup B) \right]\right\}$ é absurdo! Logo, $B \sim \left\{X \in \left(P(A),P(A \cup B) \right]\right\} \sim \left\{X \in \left[0, P(A \cup B)-P(A) \right]\right\}$.    
Como $B \sim \left\{X \in \left[0,P(B)\right]\right\}$, temos que $P(A \cup B) = P(A) + P(B)$.  

$~$

**Corolário 1:** Se $A_1, \ldots, A_n$ são eventos disjuntos, então $P\left(\bigcup_{i=1}^{n} A_i\right) = \sum_{i=1}^{n} P\left(A_i\right)$.

> **Demo:** Indução.

$~$

**Teorema 10:** Seja $A_1 \supseteq A_2 \supseteq \ldots$ uma seq. decrescente de eventos tais que $\bigcap_{i=1}^{n} A_i = \emptyset$. Então $\displaystyle \lim_{n \uparrow \infty} P(A_n) = 0$.

> **Demo:** $A_1 \supseteq A_2 \supseteq \ldots$ $\Rightarrow$ $P(A_1) \geq P(A)_2 \geq \ldots$.   
Além disso, $\displaystyle \lim_{n \uparrow \infty} P(A_n) = b$. Como $P(A_n) \geq b$, $\forall n$, segue que $A_n \succsim \{X \in [0,b]\}$, $\forall n$.  
Por SP4, $\emptyset = \bigcap_{i=n}^{\infty} A_i \succsim \{X \in [0,b]\}$.  
Se $b>0$, então $\{X \in [0,b]\} \succ \{X \in [0,b/2]\} \succsim \emptyset$. Como essa relação contradiz a anterior, temos que $b$ deve ser igual a $0$.  

$~$

**Exercício 1:**
Use o Corolário 1 e o Teorema 10 para conculuir a demonstração do Teorema 9, mostrando que $P$ é $\sigma$-aditiva, isto é, $$P\left(\bigcup_{i=1}^{\infty} A_i\right) = \sum_{i=1}^{\infty} P\left(A_i\right) ~,~~ A_i \cap A_j = \emptyset, \forall i \neq j.$$

> **Solução:** Seja $(A_n)_{n \geq 1}$ sequência de eventos disjuntos. Segue do Corolário 1 que  
(i) $\displaystyle P\left(\bigcup_{i=1}^{\infty} A_n\right) = \sum_{i=1}^{n} P\left(A_i\right) + P\left(\bigcup_{j=n+1}^{\infty} A_j\right)$, $n=1,2,\ldots$  
Considere $\displaystyle B_n=\bigcup_{j=n+1}^{\infty} A_j$, $n \geq 1$, uma sequência decrescente de eventos tais que $\displaystyle \bigcap_{n=1}^{\infty} B_n = \emptyset$. Pelo Teorema 10, segue que $\displaystyle \lim_{n\uparrow \infty} B_n = 0$. Assim, tomando o limite do lado direito de (i), segue que  
$\displaystyle P\left(\bigcup_{i=1}^{\infty} A_n\right)$ $=\displaystyle \lim_{n\uparrow \infty} \sum_{i=1}^{n} P\left(A_i\right) + \lim_{n\uparrow \infty} P\left(B_n\right)$ $=\displaystyle \sum_{i=1}^{\infty} P\left(A_i\right)$.  

$~$

**Teorema 11:** Se a relação de crença $\precsim$ obedece SP1 a SP5 então $\exists !~ P: \mathcal{A} \rightarrow [0,1]$, medida de probabilidade, tal que $P$ representa $\precsim$.

> **Demo:** Exercício!

$~$

## Medida de Probabilidade Condicional

**Nova Relação:** $(A|D) \precsim (B|D)$ (Sabendo que $D$ ocorreu, $B$ é preferível a $A$).

+ Para $D = \Omega$, temos o caso anterior: $A \precsim B$ $\Leftrightarrow (A|\Omega) \precsim (B|\Omega)$.

+ Suponha que vale as suposições SP1 a SP5 e, adicionalmente,


**SP6:** $(A|D) \precsim (B|D) \Leftrightarrow (A \cap D) \precsim (B \cap D)$ $~~\Big( (A \cap D|\Omega) \precsim (B \cap D|\Omega) \Big)$


**Teorema 12:** $\forall A, B, D \in \mathcal{A}$, considere $\precsim$ satisfazendo SP1 a SP6. Então $P: \mathcal{A} \rightarrow [0,1]$ de modo que para cada $A \in \mathcal{A}$ é associada $P(A) \in [0,1]$ tal que $A \sim \left\{X \in \left[0,P(A)\right]\right\}$ é uma medida de probabilidade que representa $\precsim$, isto é, $$(A|\Omega) \precsim (B|\Omega) \Leftrightarrow P(A) \leq P(B).$$ Além disso, se $D \in \mathcal{A}$ é tal que $P(D) \geq 0$, então $$(A|D) \precsim (B|D) \Leftrightarrow P(A|D) \leq P(B|D),$$ onde $P(\cdot|D): \mathcal{A} \rightarrow [0,1]$ é uma medida de probabilidade tal que
$$P(A|D) = \frac{P(A \cap D)}{P(D)}.$$